【裁判字號】    88,訴,1570
【裁判日期】    900112
【裁判案由】    商業會計法等
【裁判全文】
臺灣臺北地方法院刑事判決                        八十八年度訴字第一五七號
    公  訴  人  臺灣臺北地方法院檢察署檢察官
    被      告  乙○○即李仁.
    選任辯護人  顏光嵐
                陳志偉
    被      告  甲○○
    被      告  丙○○
右列被告因違反商業會計法等案件，經檢察官提起公訴（八十七年度偵字第一七七八
二號），本院判決如左：
    主      文
乙○○、甲○○、丙○○均無罪。
    理      由
一、公訴意旨略以：如附件（同案被告丁○○通緝中，俟緝獲後另結）。
二、按犯罪事實應依證據認定之，無證據不得推定其犯罪事實，刑事訴訟法第一百五
    十四條定有明文。又所謂認定犯罪事實之證據，係指足以認定被告確有犯罪行為
    之積極證據而言，如未發現相當證據，或證據不足以證明，自不能以推測或擬制
    之方法，以為裁判基礎，最高法院四十年台上字第八六號著有判例可稽。又「無
    辜之推定」乃刑事司法程序上之基本原則，此種原則表現在刑事案件中，只是另
    一種形式表示負擔之法則。易言之，刑事案件之追訴，必須提出證據（舉證負擔
    ），並需說服至無合理懷疑之地步（證明負擔），始能謂被告有罪。又此處所謂
    「合理的懷疑」是指在一切證據經過全部的比較或考慮後，審理事實的法官本於
    道義良知，對於該項證據有可以說出理由來的懷疑，此時對於追訴之事實，便不
    能信以為真，便應對被告作出無罪之判決。又該項無「合理懷疑」（證明之負擔
    ）應到達何種程度，一般原則上應依民事訴訟與刑事訴訟的分別，而有不同之要
    求，以淺顯易懂之概念而言，前者（民事訴訟）乃錢債細故，後者（刑事訴訟）
    係人命關天。對於刑事案件之被告，用有罪之判決剝奪其生命、自由和名譽等法
    益，顯應需要更為嚴謹之法則，甚至罪刑越重者，應該要求說服（無合理懷疑）
    之程度也越高。在許多民事案件之判例上，除了證據優勢（ＰＲＥＰＯＮＤＥＲ
    ＡＮＣＥ）法則以外，還要有更進而有明白、強而有力、足使人信服之證據，刑
    事上應比前開要求更高，始得對被告為有罪之判決。最高法院八十八年台上字第
    九五四號判決亦認「認定犯罪事實所憑之證據，雖不以直接證據為限，間接證據
    亦包括在內，然而無論直接證據或間接證據，其為訴訟上之證明，須於通常一般
    人均不致有所懷疑，而得確信為真實之程度者，始得據為有罪之認定，倘其證明
    尚未到達此一程度，而有合理之懷疑存在時，即難遽採為不利被告之認定」，即
    採此一見解。
三、公訴人認被告犯有刑法第二百十五條、第二百十六條、商業會計法第七十一條第
    一、三款及稅捐稽徵法第四十一條、第四十三條之罪嫌，依其起訴書之理由欄所
    載，無非係以「該等虛設行號之公司設立多年，且被告丙○○之子，即被告甲○○之兄李永裕亦以同法被犯罪被訴，而案外人李永裕之弟，即被告甲○○亦以此
    法虛設多家公司，而拒不到庭，顯然為一犯罪集團，焉有不知情之理，及事實總
    表、互為股東負責人統計表、虛設行號相關資料及附件」為其主要論據。訊據被
    告乙○○、甲○○、丙○○均堅詞否認有何公訴人所指訴之犯行，被告丙○○、
    甲○○共同辯稱：伊對本案並不知情，伊未將身份證借予他人，只知被告乙○○
    在開計程車等語；被告乙○○則辯稱：伊曾將被告丙○○、甲○○連同伊之身份
    證影本，交予案外人陳樂應辦理勞保，伊並不知道被他人拿去設立公司等語。經
    查：
    （一）案外人李永裕雖為被告丙○○之子（被告甲○○之兄），其亦因涉犯商業
          會計法為公訴人以八十六年度偵字第一三三二號、偵緝字第七三八號、偵
          字第十五號提起公訴在案，然現尚在本院審理中（本院八十七年訴字第三
          ０二號），該案既尚未判決，公訴人何能以案外人李永裕被訴，即以之為
          情況推論之基礎，任意猜測被告丙○○、乙○○、甲○○亦犯有公訴人所
          指之前開犯行？依照公訴人之指訴，豈非家庭中之某一成員被公訴人指訴
          犯罪，其餘成員皆應推論為共犯之理；再者，被告於偵查時是否到庭，與
          其是否犯罪無何關聯，依照刑事訴訟法第一百六十一條之規定，公訴人就
          被告之犯行，既負有「被告犯罪合理可疑」之舉證責任，公訴人焉能以被
          告乙○○一人未到庭，作為所有被告皆為「犯罪集團」之論罪依據？由是
          可知，公訴人僅以該點罪為被告犯行之唯一論據，未免係臆測、想像之詞
          。
    （二）被告乙○○辯稱伊未設立寬君之寬君實業有限公司（下簡稱寬君公司），
          係伊因至臺北市○○路一五０巷六之一號二樓保齡球館求職，該公司要求
          伊辦理勞保，而將其身份證影本，連同被告丙○○、甲○○之身份證影本
          交付該公司董事陳樂應等語，經本院向臺北市政府建設局函查結果，該址
          為利基國際有限公司，其營業項目中確有「保齡球設備及其器材買賣及進
          出口業務」，且案外人陳樂應的確為該公司之董事，有臺北市建設局八十
          九年四月二十七日北市建商二字第八九二八四七五八號函在卷可案；又，
          被告乙○○辯稱將其身份證影本交予案外人陳樂應（別名陳明仁），伊並
          無設立寬君公司等情，且不認識寬君公司之其餘股東蔡明旭、黃宣志、解
          文麗、黃碧珠等人，此觀本院八十七年度自字第三九一號刑事判決理由四
          內敘述甚詳，而該案審理時，本院曾傳喚寬君公司之股東蔡明旭、解文麗
          均一致到庭結證稱不認識被告乙○○等語，足認被告乙○○非寬君公司之
          參與人之一，被告乙○○之辯解完全與前開事證相符；又證人錢天翔於臺
          北市稅捐稽徵處約談時陳稱：「．．．（據臺北市稅捐處查獲鬱毓工程公
          司為虛設行號，你如何取得公司發票？代價為何？）我因從事土木工程小
          包，自己並未設立公司，為上游承包商請款，透過同業介紹，由明仁會計
          師事務所陳明仁先生幫我借牌，並以懋毓工程公司、建瑩工程有限公司之
          發票，向上游承包請款，我則依發票所載銷售額百分之十二給陳明仁．．
          ．八十七年陳明仁向我調現支票遭到退票，我向銀行查詢後才知道陳明仁
          本名應為陳樂應．．．」等語（見偵卷第七十二頁），而經本院查詢結果
          ，案外人陳樂應現為本院通緝在案（八十六年度易字第五六九一號），足
          徵，被告陳樂應為會計師事務所之負責人，代辦他人設立公司之相關業務
          ，為其營業之範圍，故對被告乙○○藉詞辦理勞工保險，而向被告乙○○
          騙取身份證影本，再虛設公司之可能性甚高，該項可性，已足作為本院認
          被告乙○○、甲○○、丙○○均為無罪之「合理可疑」；再據證人梅蕙菁
          、戊○○之證言，及告訴人己○○之指訴，均指本案通緝中之被告丁○○
          ，向渠等收取身份證影本，後來竟以身份證影本虛設公司等語；從上述之
          相關證據及事實觀之，本件之共犯結構應係案外人陳樂應及被告丁○○，
          自無法認為與被告乙○○、丙○○、甲○○有何關聯。而被告乙○○既僅
          僅給予案外人陳樂應身分證，又何積極證據推認認被告有何行使業務登載
          不實文書、商業會計法第七十一條第一、三款及稅捐稽徵法第四十一條、
          第四十三條等罪之主觀犯意或客觀行為，更無何證據證明被告有何種共同
          犯意之聯絡，又在何時、何處、何地為犯意之聯絡，何能認定被告乙○○
          、甲○○及丙○○為共犯？公訴人亦未指明被告究竟如何虛設公司，如何
          洽尋人頭成為股東，猶未說明被告究竟是如何偽填會計憑證或原始憑證，
          更未敘明被告如何分工，以何種詐術或其他不正當方法逃漏稅捐，光憑稅
          捐機關提供之「超瓏實業有限公司、生達營造股份有限公司、騰雍企業有
          限公司、旭鈐工程有限公司、懋毓工程有限公司、岳沂工程有限公司、燁
          裕企業有見公司、維泓企業有限公司、本席砂石實業有限公司、綦碁企業
          有限公司、旻昱實業有限公司、鼎珛工程有限公司、昱寬工程有限公司、
          曄育企業有限公司、寬君實業有限公司、泓奕工程有限公司之公司執照、
          查簽表、違章罰鍰明細、發票查核清單、股東同意書、股東名冊、設立（
          變更）登記申請書、變更登記事項卡、統一發票查核名冊（清單）、統一
          發票、營業人銷售額與稅額申報書、統一發票明細表、身分證影本、稅籍
          資料、繳款書」等，實難認為被告有何參與公訴人指訴之犯行。
    （三）末查，雖證人庚○○於偵查時陳稱：身分證借給李仁和（即乙○○），他
          要開公司欠一個股東，要四、五個人才能開，我想大家是朋友，我不知拿
          當負責人云云（見偵卷第三八頁），雖該部分之證言，為對被告乙○○不
          利之證據，然該項證言為被告乙○○所否認，本院多次傳喚證人庚○○，
          證人皆拒不到庭，而觀證人之證言，無非係證稱要與被告乙○○合開公司
          ，然而，偵查卷宗內以證人庚○○為負責人名義之騰雍企業有限公司、旭
          鈐工程有限公司，其股東分別為陳圓、洪健修、鄭麗貞、徐淑芬；劉士吉
          、郭義平、陳敏村、王淑貞，均無被告乙○○之姓名，且二家公司之股東
          均完全不同，如要認為證人庚○○之證言可採，豈非要認定被告乙○○要
          開設兩家公司，兩家公司股東皆不同，且都少一個股東，被告乙○○因此
          向證人庚○○要求加入兩家公司而提供身份證，其證言之憑信度實有可疑
          ，退步言，單憑證人庚○○之證述，顯難推認被告乙○○、甲○○、李林
          月有何公訴人指訴之犯行。
    （四）此外，本院復查無其他積極證據證明被告有何公訴人所指訴之行使登載不
          實文書、商業會計法第七十一條第一款、第三款及稅捐稽徵法第四十一條
          、第四十三條之犯行，因不能證明被告犯罪，揆諸前開說明，自應為被告
          無罪之諭知。
據上論結，應依刑事訴訟法第三百零一條第一項，判決如主文。
本案經檢察官朱應翔到庭執行職務。
中    華    民    國        九十        年      一      月    十二      日
                                        臺灣臺北地方法院刑事第七庭
                                                    法  官  趙  子  榮
右正本證明與原本無異。
如不服本判決，應於判決送達後十日內，向本院提出上訴狀。
                                                    書記官  林  鈴  芬
中    華    民    國        九十        年      一      月   十七      日


司法院資訊處製作；財團法人民間司法改革基金會備份。
